【裁判字號】    98,聲判,96
【裁判日期】    990129
【裁判案由】    聲請交付審判
【裁判全文】
臺灣板橋地方法院刑事裁定              98年度聲判字第96號
聲  請  人  乙○○
代  理  人  劉宏邈律師
被      告  甲○○
上列聲請人因告訴被告聲請交付審判案件，不服臺灣高等法院檢
察署檢察長98年度上聲議字第7209號駁回再議之處分（原不起訴
處分案號：臺灣板橋地方法院檢察署98年度偵字第25330 號），
聲請交付審判，本院裁定如下：
    主  文
聲請駁回。
    理  由
一、按告訴人不服上級法院檢察署檢察長或檢察總長認再議為無
    理由而駁回之處分者，得於接受處分書後10日內委任律師提
    出理由狀，向該管第一審法院聲請交付審判。法院認為交付
    審判之聲請不合法或無理由者，應駁回之，刑事訴訟法第25
    8 條之1 、第258 條之3 第2 項前段，分別定有明文。查本
    件聲請人乙○○以被告甲○○涉犯偽造文書罪，向臺灣板橋
    地方法院檢察署檢察官提出告訴，經該檢察署檢察官為不起
    訴處分（98年度偵字第25330 號）後，聲請人不服，聲請再
    議亦經臺灣高等法院檢察署檢察長於民國98年11月17日以98
    年度上聲議字第7209號處分書認其再議為無理由而駁回再議
    ，業經本院調取該案卷宗核閱無訛。又前揭臺灣高等法院檢
    察署處分書，於98年11月24日送達聲請人乙○○之住居所，
    由乙○○本人親收，有臺灣高等法院檢察署送達證書影本1
    紙在卷可憑，嗣聲請人於98年12月4 日委任律師提出交付審
    判聲請狀向本院聲請交付審判，並於99年1 月11日提出交付
    審判補充理由狀等情，亦業經本院核閱上開卷宗、臺灣高等
    法院檢察署送達證書及聲請交付審判狀及補充理由狀上本院
    收狀戳章無訛，是本件聲請為合法，合先敘明。
二、聲請交付審判意旨略以：詳如刑事聲請交付審判狀及補充理
    由狀所載（如附件）
三、按刑事訴訟法第258 條之1 規定，告訴人得向法院聲請交付
    審判，此係對於檢察官不起訴或緩起訴裁量權制衡之一種外
    部監督機制，法院僅就檢察官所為不起訴或緩起訴之處分是
    否正確加以審查，以防止檢察機關濫權。依此立法精神，同
    法第258 條之3 第3 項規定：法院就交付審判之聲請為裁定
    前，得為必要之調查。所謂得為必要之調查，係指調查證據
    之範圍應以偵查中曾顯現者為限，不可就新提出之證據再為
    調查，亦不可蒐集偵查卷以外之證據，否則將與刑事訴訟法
    第260 條之再行起訴規定混淆不清（臺灣高等法院91年4 月
    25日刑庭會議法律問題研討意見參照）。又法院於審查交付
    審判之聲請有無理由時，除認為告訴人所指摘不利被告之事
    證未經檢察機關詳為調查或斟酌，或不起訴處分書所載理由
    違背經驗法則、論理法則或其他證據法則者外，不宜率予交
    付審判（法院辦理刑事訴訟案件應行注意事項第118 項參照
    ）。至上開所謂告訴人所指摘不利被告之事證未經檢察機關
    詳為調查，係指告訴人所提出請求調查之證據，檢察官未予
    調查，且若經調查，即足以動搖原偵查檢察官事實之認定及
    處分之決定；倘調查結果，尚不足以動搖原事實之認定及處
    分之決定者，仍不能率予交付審判。
四、再按犯罪事實應依證據認定之，無證據不得認定犯罪事實，
    刑事訴訟法第154 條第2 項定有明文。次按犯罪事實之認定
    ，應憑真實之證據，倘證據是否真實尚欠明確，自難以擬制
    推測之方式，為其判斷之基礎。而認定犯罪事實之證據係指
    足以認定被告確有犯罪行為之積極證據而言，該項證據自須
    適合於被告犯罪事實之認定，始得採為斷罪之資料。刑事訴
    訟上證明之資料，無論為直接或間接證據，均須達於通常一
    般之人均不致有所懷疑，而得確信其為真實之程度，始得據
    為有罪之認定。若關於被告是否犯罪之證明未能達此程度，
    而有合理懷疑之存在，致使無從形成有罪之確信，根據「罪
    證有疑，利於被告」之證據法則，即不得遽為不利被告之認
    定；以情況證據斷罪時，尤須基於該證據在直接關係上所可
    證明之他項情況事實，本乎推理作用足以確證被告有罪，方
    為合法，不得徒憑主觀上之推想，將一般經驗有利被告之其
    他合理情況逕予排除（最高法院53年台上字第656 號、29年
    上字第3105號、76年台上字第4986號、32年上字第67號判例
    意旨參照）。
五、聲請人認被告甲○○委由不知情之劉彤葳於92年9 月30日，
    在臺東縣臺東市○○路128 號中華電信股份有限公司（下稱
    中華電信公司）臺東營運處，偽造中華電信公司之市內電話
    業務申請書並盜蓋其印章於上，持之向中華電信公司申請過
    戶，將原登記在劉彤葳名下之電話門號辦理異動過戶至聲請
    人名下，足生損害於聲請人及中華電信公司對於電信管理之
    正確性，而認被告涉有刑法210 條偽造私文書罪嫌，無非以
    聲請人之指述及診所聯合執業契約、附約及市內電話申請書
    各1 份為其論據。惟查：
  (一)被告堅決否認其有何偽造文書犯行，辯稱：「其曾在高雄與
    聲請人合作過，聲請人在加入博士眼科時就有交付身分證及
    印章與行政人員，授權行政人員辦理庶務性質事務，辦理電
    話過戶屬診所庶務性質事務，由行政人員自行辦理即可，其
    並未過問，臺東博士眼科服務站電話號碼000-000000 號 原
    先以高雄博士眼科派駐臺東行政人員劉彤葳名義申裝，由於
    劉彤葳要離職，基於臺東服務站隸屬又高雄博士眼科，告訴
    人為高雄區博士眼科負責人，行政人員經告訴人同意才會辦
    理過戶至博士眼科、乙○○名義，由於其並未專責負責處理
    高雄區業務，不知悉電話辦理過戶之情形，且電話費均由博
    士眼科繳納，發現有欠繳費用，博士眼科也繳納完畢，告訴
    人並未受到任何損失」等語，此有被告偵查中之詢問筆錄附
    卷可稽（參見臺灣板橋地方法院檢察署98年度他自第3041號
    偵查卷第25至26頁、第46至48頁）。而聲請人指訴辦理本件
    電話過戶之劉彤葳偽造文書罪嫌，業經臺灣雲林地方法院檢
    察署檢察官以97年度偵字第2948號為不起訴處分，其理由略
    以：聲請人乙○○與甲○○於92年8 月在高雄市合作開博士
    眼科診所，於94年1 月底，聲請人始離開診所並取消高雄開
    業醫師執照，業據聲請人供承在卷，堪以認定，則本案申請
    電話業務異動之日期92年9 月30日，仍在聲請人與甲○○聯
    合執業中，且異動時間距聲請人離開博士眼科診所將近年餘
    ，聲請人均無異議，衡諸常情，堪信證人甲○○所言本案電
    話異動有經聲請人同意等語為真等語，有該不起訴處分書在
    卷為憑。觀諸劉彤葳於92年9 月30日，向中華電信公司辦理
    前揭電話過戶時檢附之扣繳單位（變更）登記申請書（統一
    編號編配通知書），其記載扣繳單位名稱為「博士眼科診所
    」、扣繳單位所在地址「高雄市○○○路505 號3 樓」、負
    責人「乙○○」，可知於92年8 月7 日聲請人即事實上擔任
    高雄區博士眼科診所之負責人。縱聲請人爭執雙方係於93年
    1 月1 日始簽立診所聯合執業合約，並提出診所聯合執業合
    約及附約影本為憑（參見臺灣嘉義地方法院檢察署98年度他
    字第267 號偵查卷第6 、7 頁）。惟該合約僅記載雙方共同
    成立聯合診所，所址設於高雄市○○○路505 號3 樓，並未
    明確約定診所經營業務範圍及有關聲請人證件交付執業登錄
    使用等事項。況聲請人在98年2 月19日所提之刑事告訴狀亦
    陳述：「查聲請人曾於92年8 月在高雄市合作開博士眼科診
    所…依合作契約書所載，聲請人與被告合作之範圍僅限於高
    雄市，不及於其他縣市」等語（見同上偵查卷第2 頁）；但
    於偵查中又改稱：「我們於93年1 月1 日在高雄簽訂聯合執
    業合約，約定開設博士眼科地點在高雄市○○○路505 號3
    樓，我們僅有約定合作地點在高雄，但是也在嘉義及台南當
    地接受當地的患者，還有屏東轉介來的患者…（問：被告如
    何取得你的身分證？）因為辦理開業時需要附證件的影本給
    執業公會，92年8 月我就給被告身分證的影本及醫師證書的
    正本、專科醫生的證書影本」等語，此有聲請人偵查中之詢
    問筆錄附卷可稽（參見臺灣板橋地方法院檢察署98年度他字
    第3041號偵查卷第5 、6 頁）。是聲請人前後就雙方合作之
    時間、執業之範圍、交付證件之目的等陳述已非無歧異，故
    其前開主張雙方合作關係始於93年1 月1 日，且不及高雄市
    以外之地區云云，尚難遽採為認定事實之基礎。
  (二)又刑法上所謂偽造有價證券或偽造私文書，係以無權製作之
    人冒用他人名義而製作，為其構成要件之一。若基於本人之
    授權，或其他原因有權製作有價證券或私文書者，固與無權
    製作之偽造行為不同，而不成立偽造有價證券罪或偽造私文
    書罪，最高法院95年度第19次刑事庭會議決議要旨可資參照
    。依此，本件被告是否有構成偽造文書罪嫌之虞，端視系爭
    之市內電話之申設，是否基於被告之授權而論。查：證人劉
    彤葳於98年8 月26日，於臺灣板橋地方法院檢察署偵查中稱
    ：「臺東博士眼科電話號碼000-000000號原係登記在我名下
    ，我要離職，所以才要求被告過戶到博士眼科下，有問過被
    告本人，若要辦理過戶就要給我資料，之後就有人交付資料
    給我。當初聲請人是博士眼科高雄區負責人，臺東也是隸屬
    高雄區，當初辦理電話過戶時，就是要登記在博士眼科之下
    ，由於聲請人為高雄區的負責人，所以登記在博士眼科名義
    下需要聲請人的印章。我是過戶給博士眼科，不是過戶給聲
    請人，由於聲請人是博士眼科高雄區負責人，所以才需要他
    的印章，這個就是大小章」等語。可知前揭市內電話係為過
    戶至博士眼科診所，而非欲過戶至聲請人個人名義下。聲請
    人於證人辦理市內電話過戶時，既為高雄博士眼科診所負責
    人，博士眼科診內部又將臺東服務站劃歸高雄管轄，且該診
    所為獨資事業，非領有營利事業登記之法人。故倘欲將前揭
    市內電話刊登用戶名稱為「博士眼科診所」，勢必需以負責
    人之名義登記，並加蓋大章（即「博士眼科診所」）、小章
    （即聲請人個人之印章），此觀諸中華電信股份有限公司台
    東營運處98年6 月15日東業字第0980000102號函檢附之市內
    電話業務申請書等件自明（參見臺灣板橋地方法院檢察署98
    年度他字第3041號偵查卷第14-18 頁）。況且申請市內電話
    所產生之通話費用，於94年1 、2 月間聲請人與被告終止合
    作關係前，均按時繳納，足認此屬前開診所經常性、庶務性
    之開銷，核係經營診所業務上有關之費用支出。據此，堪認
    聲請人事實上同意擔任該診所負責人之時（至遲為92年8 月
    7 日），即有概括同意授權該診所之人員以其名義處理該診
    所業務相關事宜。從而，縱係被告指示劉彤葳將前揭電話移
    轉轉登記在聲請人名義下，實乃基於合夥事業經營（合作經
    營博士眼科診所）之關係，歸併應屬合夥事業之財產（市內
    電話承租使用權）予合夥事業之意，非意在使聲請人有損害
    ，實難據此認定被告主觀上有何偽造文書之故意。
六、綜上所述，本件前開不起訴處分及駁回再議理由暨事證，既
    經本院調閱前開卷證核閱屬實，且聲請人聲請交付審判之理
    由，已經前開不起訴處分書及駁回再議處分書詳細論列說明
    為不起訴處分及駁回再議聲請之理由，復無何違背經驗法則
    、論理法則或其他證據法則之情事。本院因認本件並無聲請
    人即聲請人所指摘不利被告之事證未經檢察機關詳為調查或
    斟酌，或不起訴處分書所載理由有何違背經驗法則、論理法
    則或其他證據法則等得據以交付審判之事由存在。故聲請人
    聲請交付審判，為無理由，應予駁回。
七、依刑事訴訟法第258條之3第2項前段，裁定如主文
中    華    民    國    99    年    1     月    29    日
                  刑事第二庭  審判長法  官  李釱任
                                    法  官  彭全曄
                                    法  官  陳正偉
上列正本證明與原本無異。
本裁定不得抗告。
                                    書記官  陳秀慧
中    華    民    國    99    年    2     月    1     日

司法院資訊處製作；財團法人民間司法改革基金會備份。
